【裁判字號】    88,上訴,4606
【裁判日期】    890120
【裁判案由】    偽造文書等
【裁判全文】
臺灣高等法院刑事判決                          八十八年度上訴字第四六六號
    上  訴  人
    即  被  告  丑○○
右上訴人即被告因偽造文書案件，不服臺灣板橋地方法院八十八年度訴字第一四○三
號，中華民國八十八年十月二十八日第一審判決（起訴案號：臺灣板橋地方法院檢察
署八十八年度偵字第二二三五五號）提起上訴，本院判決如左：
    主  文
原判決撤銷。
丑○○行使偽造私文書，足以生損害於他人，處有期徒刑拾月。
偽造之「李梅」署押壹枚沒收。
    事  實
一、丑○○於民國（下同）八十六年三月五日，在臺北縣新店市○○路一四三巷二八
    弄九號四樓，自任會首召集民間互助會，後因人數不足併入八十六年四月五日所
    召集之互助會（以下簡稱甲會），約定每會會款新台幣（下同）一萬元，會員人
    數含會首共二十三會，每月五日在上址開標。又於八十七年四月五日，在臺北縣
    土城市○○街六三巷二一號，自任會首召集另一組民間互助會，亦因人數不足併
    入八十七年五月五日所召集之互助會（以下簡稱乙會），約定每會會款二萬元，
    每月五日在該址開標，會員人數含會首共二十一會，丑○○並冒用張宇慧名義參
    加一會、冒用陳德蘭名義參加二會（以上甲、乙二會均採內標制）。
二、詎丑○○因資助娘家經濟且其經營洗衣店不善致債台高築，竟意圖為自己不法之
    所有，並基於概括之犯意，先後於（一）八十六年九月五日甲會之第六會及同年
    十一月五日第八會之標期，趁會員無人到場開標之際而冒稱會員甲○○各以二千
    五百元得標（未寫標單），使活會會員陷於錯誤，誤以為係甲○○得標而如數將
    會款交付丑○○，依序計詐得十三萬五千元【即七千五百元乘以十八（人）等於
    十三萬五千元】、十二萬元【即七千五百元乘以十六（人）等於十二萬元】。（
    二）八十七年六月五日乙會之第二會及同年七月五日第三會，趁會員無人到場開
    標之際分別向乙會會員詐稱張宇慧以四千三百元、陳德蘭以五千元得標（未寫標
    單），使活會會員陷於錯誤，誤以為係張宇慧、陳德蘭得標而交付會款予丑○○
    ，依序計詐得款項二十六萬六千九百元【即一萬五千七百元乘以（二十減三）人
    等於二十六萬六千九百元】、二十五萬五千元【即一萬五千元乘以（二十減三）
    人等於二十五萬五千元】；復基於偽造文書及承前詐欺之犯意，於同年八月五日
    假冒李梅名義（李梅原參加此會，後因故退出，由彭兆棋頂替），在前址於標單
    上記載「李梅、六千元」之字樣，即偽造李梅署押，依習慣表示李梅願以六千元
    為利息標取會款之用意，以文書論之私文書即標單，持以行使參加開標且以最高
    標得標之方式，使活會會員陷於錯誤，誤以為係李梅得標而交付會款予丑○○，
    計詐得二十二萬四千元【即一萬四千元乘以（二十減四）人等於二十二萬四千元
    ，足以生損害於李梅本人。嗣於八十七年九月五日彭兆棋以五千元得標後，丑○○因已無力支付會款而宣告倒會。
三、案經被害人癸○○、壬○○、庚○○、乙○○、戊○○、辛○○、丁○○、子○○、甲○○、丙○○、己○○訴請台灣板橋地方法院檢察署檢察官偵查起訴。
    理  由
一、右揭事實，除否認有詐欺意圖外，業據上訴人即被告丑○○坦承不諱（見本院卷
    第三十一頁正反面），被告冒標前揭甲○○、陳德蘭、張宇慧互助會款部分，並
    經告訴人癸○○、壬○○、庚○○、乙○○、戊○○、丁○○、子○○、丙○○
    、己○○於偵查中及甲○○、辛○○於偵、審中指訴綦詳，至其偽造李梅標單冒
    標會款部分，亦據告訴人辛○○於偵查中、癸○○在本院調查時，分別供陳明確
    （見偵查卷第五十一頁反面、本院卷第三十二頁），復有互助會會單影本在卷可
    稽。被告於偵查及原審關於冒標互助會時間、金額所為之陳述，略有差異，如關
    於乙會部分，被告於原審陳稱冒用張宇慧名義加二會，冒用陳德蘭名義參加一會
    ，即與卷附會單記載張宇慧一會，陳德蘭二會不符；又其供稱於八十七年五月五
    日以張宇慧名義冒標會款，亦與卷附會單記載之「張宇慧，四三○○，八七、六
    、五」不合，且五月係互助會之首會，會款自應由會首收取，所稱以會員張宇慧
    冒標云云，即非實情。另所稱八十七年六月五月以陳德蘭名義標取會款，亦與其
    在偵查中供稱係七月冒標之情（見偵查卷第六十三頁反面）不侔，上情經本院提
    示令其辨明，則據被告陳稱應以在本院所言者為是，自應以此為屬可採。又被告
    偽造李梅名義標單持以冒標互助會，足以生損害於李梅本人，事屬當然，其冒用
    他人名義連續多次標取會款，顯具不法所有之意圖，所辯無非詐欺意圖，委非可
    採。事證明確，被告犯行，洵堪認定。
二、按民間互助會之投標單，其上如僅記載投標人之姓名及標金，則依習慣，係表示
    投標人願以該標金為利息標取會款之用意，被告之冒用李梅名義，在標單上書寫
    其姓名及所出之利息，表示該名義人願出所書利息金額標取會款，自係偽造並行
    使刑法第二百二十條（行為時）以文書論之私文書，其冒簽之姓名，亦不失為偽
    造署押。被告丑○○偽造李梅標單，行使得標詐得會款，自足以生損害於李梅，
    又冒用會員名義，詐取會款，核其所為，係犯刑法第二百十六條、第二百二十條
    、第二百十條之行使偽造以文書論之私文書罪及第三百三十九條第一項之詐欺取
    財罪。其偽造署押為偽造以文書論之私文書（下簡稱偽造私文書）之部分行為，
    不另成罪，偽造私文書而後持以行使，偽造之低度行為應為行使之高度行為所吸
    收，應依行使論擬。被告一次冒標行為同時詐欺數活會會員，為一行為觸犯數罪
    名之同種想像競合犯，應從一重處斷。先後多次詐欺犯行，時間緊接，犯罪構成
    要件均屬相同，顯係基於概括犯意為之，依連續犯規定以一罪論，並加重其刑。
    所犯行使偽造私文書與詐欺二罪之間，有方法與結果之牽連關係，依刑法第五十
    五條規定，應從行使偽造私文書一重處斷。
三、原審以被告罪證明確予以論科，固非無見。然查，原判決關於被告冒標互助會事
    實之認定，與卷證資料不合，未論列被告想像競合犯，亦有未洽。被告據以上訴
    ，雖非可採，然原判決既有可議，即屬無可維持，應予撤銷改判。爰審酌被告係
    屬初犯、犯罪之動機、目的、手段、所生危害及犯後坦承犯行之態度等一切情狀
    ，從輕量處如原審所處之有期徒刑十月示懲。偽造之「李梅」署押一枚，依刑法
    第二百十九條沒收之。至偽造之該標單一紙並未扣案，且查無任何經濟或留存價
    值，則被告供稱業已丟棄滅失，衡情要屬可信，自不得宣告沒收，併予敘明。
四、公訴意旨另以：被告丑○○基於偽造文書之概括犯意，假冒甲○○（二會）、張
    宇慧（二會）、陳德蘭（二會）、袁光誠、彭兆棋（惟標單偽填李梅名義）等會
    員，以渠等名義連同三千五百元至五千元不等之金額簽於標單上，偽造依民間互
    助會習慣足以表示該會員以上開不等金額之標息標取互助會用意之私文書，足生
    損害於陳德蘭等被冒名之會員云云。惟查，被告僅有偽造李梅名義之標單一次，
    業據其供認在卷，至於冒標甲○○二會、張宇慧、陳德蘭各一會，並未書寫標單
    ，亦據被告供明在卷，而袁光誠所參加之互助會則已於八十七年七月間讓與被告
    ，此據袁光誠結證在卷，被告雖以袁光誠名義參與競標，復未書寫標單，尚難論
    以行使偽造準私文書罪責，另彭兆棋雖係頂替李梅之會，但會單上仍係李梅名義
    ，被告偽造李梅名義之標單得標，嗣後於八十七年九月五日仍讓彭兆棋競標，無
    損於彭兆棋活會會員之權利，顯然被告主觀上係以李梅為偽造準私文書之對象，
    彭兆棋尚非該行為之被害人，此外復查無其他任何證據足認被告有上開行使偽造
    準私文書之犯行，此部分原應為無罪之諭知，惟公訴意旨認此部分與前開有罪部
    分有連續犯之裁判上一罪關係，爰不另為無罪之諭知，附此敘明。
據上論斷，應依刑事訴訟法第三百六十九條第一項前段、第三百六十四條、第二百九
十九條第一項前段，刑法第五十六條、第二百十六條、第二百十條、第三百三十九條
第一項、第五十五條、第二百十九條、罰金罰鍰提高標準條例第一條，判決如主文。
本案經檢察官賴俊雄到庭執行職務。
中    華    民    國    八十九    年      一        月      二十        日
                          臺灣高等法院刑事第二十三庭
                              審判長法  官  劉  靜  嫻
                                法  官  宋      祺
                                    法  官  吳      燦
右正本證明與原本無異。
不得上訴。
                                    書記官  徐  惠  莉
中    華    民    國    八十九    年      一        月      二十五      日
附錄：本案論罪科刑法條全文
刑法第二百十條
偽造、變造私文書，足以生損害於公眾或他人者，處五年以下有期徒刑。
刑法第二百十六條
行使第二百十條至第二百十五條之文書者，依偽造、變造文書或登載不實事項或使登
載不實事項之規定處斷。


司法院資訊處製作；財團法人民間司法改革基金會備份。
